臺灣橋頭地方法院刑事判決　　　　　 110年度審訴緝字第11號
公　訴　人　臺灣橋頭地方檢察署檢察官
被　　　告　黃義孝





上列被告因毒品危害防制條例案件，經檢察官提起公訴（109年
度撤緩毒偵字第76號、109年度撤緩毒偵字第77號），本院判決
如下：
    主  文
本件公訴不受理。
    理  由
一、公訴意旨略以：被告黃義孝前因施用毒品案件，經法院裁定
    送觀察、勒戒後，因無繼續施用毒品之傾向，於民國87年11
    月27日釋放出所；復於5年內之91年間因施用毒品案件，經
    法院分別判刑並定應執行刑為有期徒刑1年6月確定。詎猶不
    知戒除毒癮，復基於施用第一級毒品之犯意，分別為下列犯
    行：㈠於108年6月19日某時許，在高雄市左營區之好樂迪KT
    V內，以將海洛因摻入香菸內燒烤後吸食煙氣之方式，施用
    第一級毒品海洛因1次。嗣於108年6月21日至臺灣橋頭地方
    檢察署（下稱橋頭地檢署）觀護人室報到執行保護管束時，
    經採集其尿液送驗後，結果呈嗎啡陽性反應；㈡於108年8月
    2日10時19分許經橋頭地檢署觀護人室採尿時起回溯72小時
    內之某時，在高雄市美濃區某友人住處內，以將海洛因摻入
    香菸內燒烤後吸食煙氣之方式，施用第一級毒品海洛因1次
    。嗣於108年8月2日至橋頭地檢署觀護人室報到執行保護管
    束時，經採集其尿液送驗後，結果呈嗎啡陽性反應，始悉上
    情。因認被告涉犯毒品危害防制條例第10條第1項之施用第
    一級毒品罪嫌。
二、按起訴之程式違背規定者，應諭知不受理之判決，並得不經
    言詞辯論為之，刑事訴訟法第303條第1款、第307條分別定
    有明文。復按毒品危害防制條例於109年1月15日修正公布，
    並於同年7月15日施行後，犯同條例第10條之罪者，檢察官
    應先將被告送勒戒處所觀察、勒戒或強制戒治；經依前項規
    定為觀察、勒戒或強制戒治執行完畢釋放後，3年後再犯第
    10條之罪者，仍適用前項之規定；觀察、勒戒或強制戒治執
    行完畢釋放後，3年內再犯第10條之罪者，檢察官應即依法
    追訴，修正後同條例第20條第1項至第3項、第23條第2項亦
    有明文。故毒品危害防制條例修正施行後，檢察官對於施用
    第一級、第二級毒品案件之被告，必以該被告曾因犯施用毒
    品案件經觀察、勒戒或強制戒治執行完畢釋放後，3年內再
    犯者，始可提起公訴；如非屬上述情形，檢察官竟直接提起
    公訴，其起訴應屬違背程序，法院應依刑事訴訟法第303條
    第1款諭知不受理之判決。另修正後同條例第20條第3項規定
    ，所謂「3年後再犯」，只要本次再犯（不論修正施行前、
    後）距最近一次觀察、勒戒或強制戒治執行完畢釋放後，已
    逾3年者，即該當之，不因其間有無犯第10條之罪經起訴、
    判刑或執行而受影響（最高法院刑事大法庭109年度台上大
    字第3826號裁定可資參照）。
三、次按毒品條例第24條於109年1月15日修正公布後，由行政院
    於110年4月15日以院臺法字第1100010649號令定於110年5月
    1日施行。毒品條例第24條第2項原規定「前項緩起訴處分，
    經撤銷者，檢察官應『依法追訴』」，修正後則規定「前項
    緩起訴處分，經撤銷者，檢察官應『繼續偵查或起訴』」。
    亦即，檢察官為附命緩起訴或依修正後毒品條例為多元附條
    件緩起訴處分，該緩起訴雖經撤銷，亦非當然應依法追訴。
    依前揭最高法院所持一致見解，祇要本次施用毒品犯行距其
    最近1次觀察、勒戒或強制戒治執行完畢釋放後，已逾3年者
    ，即仍有修正後毒品條例第20條關於「觀察、勒戒或強制戒
    治」程序規定之適用；而「附命緩起訴」經撤銷，仍應回復
    原緩起訴處分不存在之狀態，由檢察官就該次施用毒品犯行
    依法為相關處分。又「附命緩起訴」戒癮治療之執行，係以
    社區醫療（機構外醫療體系）處遇替代監禁式治療，使施用
    毒品者得繼續正常家庭及社會生活，尚非集中於勒戒處所，
    受監所矯正、管理，仍難脫其「收容」或「處罰」外觀者，
    所可比擬，於機構外之戒癮治療難達其成效時，再施以機構
    內之強制處遇，亦屬循序漸進之合理矯正方式（最高法院11
    0年度台上字第2096號判決意旨參照）。
四、經查，被告前曾因施用毒品案件，經執行強制戒治，於92年
    11月30日執行完畢出監，此後即無再受「觀察、勒戒或強制
    戒治」等處遇執行之情形。期間雖又因本件施用毒品案件，
    經橋頭地檢署檢察官以108年度毒偵字第1561號、1878為「
    附命緩起訴」確定，緩起訴期間自108年10月25日至110年10
    月24日止，然被告於上開緩起訴期間內，因未依規定接受戒
    癮治療及完成報到採尿程序，違反預防再犯所為之必要命令
    ，業經該署檢察官於109年3月6日以109年度撤緩字第88、89
    號撤銷緩起訴處分確定，有前揭緩起訴處分書、撤銷緩起訴
    處分書及被告前案紀錄表在卷可考。被告未完成「戒癮治療
    」，自難認已接受等同「觀察、勒戒或強制戒治」之程序，
    且該「附命緩起訴」業經撤銷，應回復原緩起訴處分不存在
    之狀態。又被告於本件行為前3年內既未曾經觀察、勒戒或
    強制戒治執行完畢，業如前述，揆諸上述規定及說明，不符
    毒品條例第23條第2項之追訴要件，應由檢察官依修正後之
    毒品條例第20條第1項、第24條第1項等規定，基於一次性之
    整體規劃而重啟處遇程序，視被告個案情形，是否適合「觀
    察、勒戒」或再給予「附條件緩起訴」機會。檢察官未及審
    酌109年1月15日修正公布、110年5月1日施行之毒品條例第
    24條第2項規定，逕行起訴（繫屬本院時間為109年5月29日
    ），違反毒品條例第23條第2項之追訴要件，其起訴之程序
    違背規定，揆諸前揭之說明，爰不經言詞辯論，逕為不受理
    判決之諭知。
據上論斷，應依刑事訴訟法第303條第1款、第307條，判決如主
文。
中    華    民    國   110    年     9    月   24    日
                  刑事第四庭  審判長法  官  陳  箐
                                    法  官  馮君傑
                                    法  官  簡祥紋
以上正本證明與原本無異。
如不服本判決應於收受判決後 20 日內向本院提出上訴書狀，並
應敘述具體理由。其未敘述上訴理由者，應於上訴期間屆滿後
20 日內向本院補提理由書 (均須按他造當事人之人數附繕本)「
切勿逕送上級法院」。
中    華    民    國  110    年    9    月    24    日
                                   書記官  顏宗貝